臺灣屏東地方法院民事判決　九十二年度訴字第七五三號
　　原　　　告　乙○○
　　訴訟代理人　高金印律師
　　被　　　告　甲○○
當事人間請求返還不當得利事件，本院於民國九十三年一月十四日言詞辯論終結，判
決如下：
    主      文
被告應給付原告新台幣貳拾柒萬柒仟陸佰肆拾伍元，及自民國九十三年一月二日起至
清償日止，按週年利率百分之五計算之利息。
原告其餘之訴駁回。
訴訟費用由被告負擔二分之一，餘由原告負擔。
本判決原告勝訴部分得假執行。但被告如於執行標的物拍定、變賣前以新台幣貳拾柒
萬柒仟陸佰肆拾伍元為原告預供擔保後，得免為假執行。
原告其餘假執行之聲請駁回。
    事實及理由
甲、程序方面：
    按訴狀送達後，原告不得將原訴變更或追加他訴，但因情事變更而以他項聲明代
    最初之聲明者，不在此限，民事訴訟法第二百五十五條第一項但書第四款定有明
    文。本件原告原依據強制執行法第十四條債務人異議之訴請求撤銷本院民國九十
    二年度執字第二０四九二號排除侵害強制執行事件所為之執行命令，然於訴訟進
    行中，被告已領取上開扣押命令之存款，情事發生變更，爰依前開規定，以請求
    返還不當得利之聲明代替最初之聲明；核其訴之變更，符合前揭規定，應予准許
    。
乙、實體方面：
一、原告主張：被告以本院九十一年度簡上字第一０一號和解筆錄為執行名義，向本
    院民事執行處聲請就原告所有在台灣土地銀行屏東分行及陽信商業銀行屏東分行
    等處存款為強制執行，並經執行完畢，惟其所執上開和解筆錄內容中，有關訴外
    人永泉圖書有限公司（下稱永泉公司）及其法定代理人即原告願自九十二年二月
    一日起至同年七月三十一日止之租賃期間內，按月給付租金新台幣（下同）六萬
    元及精神慰問金十一萬元部分，原告已經自動履行完畢，至「如要續約的話由雙
    方依原約內容繼續續約，並繼續給付精神慰問金壹拾壹萬元」部分，並不具有執
    行名義效力，不適於強制執行。然被告竟以原告及永泉公司已經續約為由，聲請
    執行九十二年八月至十二月共五個月之精神慰問金五十五萬元，並獲償五十五萬
    五千二百九十元（五千二百九十元為執行費用）；原告及永泉公司固於九十二年
    十一月五日與被告續約，約定租賃期間自九十二年八月一日起至九十三年一月三
    十一日止，租金每月一萬二千元，並追溯自同年八月一日生效，然新租約內容並
    未約定原告應給付被告精神慰問金，兩造既已另立新約，即無庸依照和解筆錄所
    載內容履行。前開和解筆錄關於「如要續約的話由雙方依原約內容繼續續約，並
    繼續給付精神慰問金壹拾壹萬元」部分既無執行力，被告因執行該部分獲償之金
    額即屬無法律上之原因而受利益，致原告受損害，爰依不當得利法律關係，提起
    本訴，並聲明：(一)被告應給付原告五十五萬五千二百九十元，及自民國九十三年
    一月二日起至清償日止，按週年利率百分之五計算之利息，(二)願供擔保請准宣告
    假執行。
二、被告則以：伊於九十二年十一月五日與原告及永泉公司續訂租賃契約時，原告拒
    絕繼續給付精神慰問金，然既已續約，原告即應依照九十一年度簡上字第一０一
    號和解成立內容「如要續約的話由雙方依原約內容繼續續約，並繼續給付精神慰
    問金十一萬元」之約定，按月給付被告精神慰問金，今原告拒絕履行，被告就該
    部分起訴請求原告履行和解契約，經本院屏東簡易庭以九十二年度屏簡字第三二
    四號判決認該訴訟欠缺權利保護必要而駁回確定，被告遂逕以該和解筆錄為執行
    名義聲請強制執行，且經執行完畢，並無不當得利可言等語，資為抗辯，並聲明
    ：(一)原告之訴駁回，(二)願供擔保請准宣告免為假執行。
三、原告主張被告以本院九十一年度簡上字第一０一號和解筆錄為執行名義，聲請執
    行被告所有財產，經執行完畢並受償五十五萬五千二百九十元，執行所得金額全
    數為被告個人財產；且原告於九十二年十一月五日與被告訂立租賃契約，約定租
    賃期間自九十二年八月一日起至九十三年一月三十一日止，租金每月一萬二千元
    ，並追溯自同年八月一日生效，惟並未就精神慰問金部分達成協議等情，業據其
    提出上開和解筆錄一份及收據影本五張為證，並為被告所不爭執，本院復依職權
    調閱本院九十二年度執字第二０四九二號執行卷宗核閱屬實，堪信為真實。是本
    件爭點即為上開和解筆錄內容關於「如要續約的話由雙方依原約內容繼續續約，
    並繼續給付精神慰問金十一萬元」部分，是否具有執行力？又被告以該和解筆錄
    為執行名義，聲請執行原告之財產，是否構成不當得利？茲分述如下：
  (一)兩造就本院九十一年度簡上字第一０一號排除侵害事件成立訴訟上和解之內容第
    一項為：上訴人（即本件被告）同意就屏東市○○路九號房屋出租予被上訴人，
    租金為每月六萬元，租賃期間自九十二年二月一日起至同年七月三十一日止，另
    被上訴人（即本件原告及永泉公司）於上開租賃期間願按月給付上訴人十一萬元
    之精神慰問金。如要續約的話由雙方依原約內容繼續續約，並繼續給付精神慰問
    金十一萬元。給付方式：被上訴人願於九十二年二月一日按月給付上訴人十二萬
    二千元，其中一萬二千元為租金，其餘十一萬元為精神慰問金，（其餘四萬八千
    元給付於其餘的共有人）。而其中記載「如要續約的話由雙方依原約內容繼續續
    約，並繼續給付精神慰問金十一萬元」等語，係附有以雙方續訂租賃契約，被告
    及永泉公司即應按月給付精神慰問金十一萬元之停止條件，換言之，如原告及永
    泉公司向被告承租上開房屋而續訂租約，則所附之停止條件成就，原告及永泉公
    司即應按月給付原告十一萬元之精神慰問金。準此，以上開和解筆錄為執行名義
    時，即屬強制執行法第四條第二項附有條件之執行名義，又因所附之條件為停止
    條件，是故於條件成就前，執行名義之執行力尚未發生，而於條件成就時，執行
    名義始具有執行力。
  (二)原告於九十二年十一月五日與被告訂立書面契約，追認雙方自九十二年八月一日
    起之租賃關係並自同年十一月五日起至九十三年一月三十一日止繼續租賃關係一
    節並無爭執，並有租賃契約書附卷可稽，已如前述；原告並當場開立票載發票日
    分別為九十二年八月五日、同年九月五日、同年十月五日、同年十一月五日、同
    年十二月五日，票面金額均為一萬二千元之支票五張交付被告收執，用以支付八
    月至十二月份之租金，有該支票影本五張附卷可稽，並經證人即租賃契約見證人
    謝明山證述明確，堪認原告自九十二年八月一日起即已與被告續訂租約，雖兩造
    就精神慰問金部分未能達成協議，然該部分並非租賃契約成立生效必要之點，於
    該新租約之效力不生影響。原告既與被告續約，前開和解筆錄即執行名義所附之
    停止條件即屬成就，該執行名義即具備執行力，並依強制執行法第四條第二項之
    規定，得開始強制執行，從而原告主張該部分之執行名義並不具有執行力云云，
    尚非可採。被告抗辯係原告及永泉公司與伊續約云云，亦不可採。
  (三)再按數人負同一債務或有同一債權，而其給付可分者，除法律另有規定或契約另
    有訂定外，應各平均分擔或分受之；其給付本不可分而變為可分者，亦同，民法
    第二百七十一條定有明文。可分之債既由各債務人平均分擔其債務，或由各債權
    人分受其債權，則債權人對各債務人只能請求給付其應分擔部分，就超過部分，
    債權人既無權受領，債務人亦無清償之義務。經查，本件續約之當事人為原告與
    被告，不包括永泉公司，而兩造復自認和解當時並未約定原告與永泉公司間就租
    金及精神慰問金等債務之分擔額各為多少（本院卷第六十八頁），而法律亦無渠
    等分擔額之特別規定，依前開說明，關於精神慰問金之債務，即應由原告及永泉
    公司平均分擔，被告對原告只能請求並執行其個人應分擔之部分，就超過部分，
    原告並無清償之義務，被告亦無權受領。是被告固得對原告聲請強制執行九十二
    年八月至十二月之精神慰問金，然原告既僅需負擔上開債務之半數，被告竟就全
    數債務聲請對原告之財產強制執行，並就超過原告個人分擔額即二十七萬七千六
    百四十五元部分（包括精神慰問金及執行費用各半：550000/2＋5290/2＝277645
    ）亦受償完畢，即屬無法律上之原因而受利益，並致原告受損害，構成不當得利
    ，原告自得請求被告返還所受利益並加計利息。從而，原告依不當得利法律關係
    請求被告給付二十七萬七千六百四十五元及自訴之聲明變更後之九十三年一月二
    日起至清償日止，按週年利率百分之五計算之利息，為有理由，應予准許，逾此
    部分，即屬無據，應予駁回。
四、本件原告勝訴部分，其所命給付金額未逾五十萬元，依民事訴訟法第三百八十九
    條第一項第五款之規定，應依職權宣告假執行。又被告陳明願供擔保，請准免為
    假執行之宣告，核無不合，爰亦酌定相當之擔保金額准許之。至原告其餘敗訴部
    分，其假執行之聲請失所附麗，應予駁回。
五、本件事證已臻明確，兩造其餘攻擊防禦方法，核與判決結果不生影響，爰不逐一
    論述，併此敘明。
六、據上論結，本件原告之訴為一部有理由，一部無理由，依民事訴訟法第七十九條
    、三百八十九條第一項第五款、第三百九十二條第二項、第三項，判決如主文。
中　　　華　　　民　　　國　　九十三　　年　　　一　　　月　　 三十 　　日
                                    台灣屏東地方法院民事第二庭
~B審判長法官　阮世賢
~B法　　　官　王炳人
~B法　　　官　楊中琪
右為正本係照原本作成。
如不服本判決，應於收受送達後二十日內向本院提出上訴書狀。
~B法院書記官　蔡進吉
中　　　華　　　民　　　國　　九十三　　年　　　一　　　月　　 三十 　　日
